【裁判字號】    91,交抗,157
【裁判日期】    920109
【裁判案由】    聲明異議
【裁判全文】
臺灣高等法院臺南分院刑事裁定                                      行股
    抗  告  人
    即移送機關  交通部公路總局嘉義區監理所新營監理站
    異  議  人  甲  ○  ○
右抗告人因異議人違反道路交通管理處罰條例案件，不服臺灣臺南地方法院九十一年
八月二十九日所為之聲明異議裁定（九十一年度交聲字第一三一號），提起抗告，本
院裁定如左：
    主      文
原裁定撤銷，發回臺灣臺南地方法院。
    理      由
一、抗告人即移送人交通部公路總局嘉義區監理所新營監理站（下稱新營監理站），
    以異議人甲○○於民國（下同）九十一年四月七日十一時十分許，在臺南縣新營
    市○○路一０五號處，因騎乘車牌ＱＳ五—九八二號輕型機車，搭載未戴安全帽
    之後座乘客，為警開單舉發。異議人到案辦理時，因其未考領機車駕駛執照，且
    原考領之小型車駕駛執照，亦已於同年一月七日，因駕駛車牌ＺＤ—九三五五號
    小型車，在高速公路違規被舉發，目前在嘉義區監理所易處吊扣處分期間，抗告
    人遂以異議人於駕照吊扣期間駕車，本於職權開單舉發，並以異議人違反道路交
    通管理處罰條例第二十一條第一項第七款之規定，裁處罰鍰新臺幣（下同）九千
    元，並依同條第四項規定，吊銷異議人之駕駛執照。異議人不服，向原審聲明異
    議。
二、原審以道路交通安全規則第五十條第一項、第六十一條第四款規定，汽車駕駛執
    照為駕駛汽車之許可憑證，由駕駛人向公路監理機關申請登記，考驗及格後發給
    之；又汽車駕駛人取得高一級車類之駕駛資格者，應換發駕駛執照，並准其駕駛
    較低級車類之車輛，已領有小型車駕駛執照者，得駕駛輕型機器腳踏車，且目前
    公路監理作業實務上，如駕駛人已考領有汽車駕駛執照而無重型或輕型機車駕照
    ，欲申請輕型機車駕照者，得憑其有效汽車駕駛執照，免考申領輕型機車駕駛執
    照，亦有新營監理站（九一）嘉監新字第九一０一二六七號函附卷可憑。是領有
    小型車駕駛執照之駕駛人駕駛輕型機車，違反道路交通管理處罰條例而受公路主
    管機關裁罰時，被處分人有無輕型機車駕駛執照，應不得為主管機關區別不同處
    罰方式之準據，否則即與行政程序法第六條明文揭示之禁止差別待遇原則有違。
    次查駕駛執照之吊扣或吊銷，乃公路主管機關對於違反道路交通管理相關法令之
    駕駛人所為之處罰，衡其性質為不利於人民之裁罰性行政處分，此類處分對人民
    權利侵害之程度，固難與刑事處罰相提並論，惟既已構成人民自由權利之限制，
    其構成要件及法律效果仍應以法律或法律具體授權之命令明確規定，且不得任由
    行政機關以解釋之方式，擴張其範圍。按汽車駕駛人於駕駛執照吊扣期間駕車者
    ，處新臺幣六千元以上一萬二千元以下罰鍰，並當場禁止其駕駛及扣留其車輛牌
    照，並吊銷其駕駛執照，為道路交通管理處罰條例第二十一條第一項第七款、第
    四項所明定，自其構成要件觀之，該條第一項第七款僅謂「駕駛執照吊扣期間駕
    車」，解釋上固不排除小型車駕駛執照吊扣期間駕駛輕型機車之行為，惟觀諸同
    條例第六十八條，既就吊扣或吊銷駕駛執照處分之效力擴張另行規定，足見純就
    第二十一條第一項第七款之規定而言，其所指者應僅及於駕駛人於駕駛執照吊扣
    期間，仍駕駛其被吊扣之駕駛執照所許可之特定類型車輛之情形，否則立法者自
    無庸就吊扣、吊銷駕駛執照處分效力之擴張，另於第六十八條為特別規定。是駕
    駛人所持小型車駕駛執照遭吊扣者，倘無第六十八條所定應一併吊扣各級車類駕
    駛執照之情形，應認其於駕駛執照吊扣期間仍得駕駛輕型機車，並未違反第二十
    一條第一項第七款之規定。且按汽車駕駛人，因違反本條例及道路交通安全規則
    之規定，受吊扣或吊銷駕駛執照處分時，吊扣或吊銷其持有各級車類之駕駛執照
    ，道路交通管理處罰條例第六十八條固定有明文。上開條文雖未區分吊扣或吊銷
    駕駛執照之原因，惟道路交通管理處罰條例所定吊扣或吊銷駕駛執照之處分，除
    針對諸如出借駕駛執照或允許無駕駛執照之人駕駛其車輛（第二十三條），不依
    規定接受道路交通安全講習，經再通知仍不參加（第二十四條）等其他對交通安
    全或他人生命財產造成重大危害或有重大危害之虞之行為外，依照第六十五條第
    一項第三款之規定，汽車所有人、駕駛人違反道路交通管理，經主管機關裁決後
    逾十五日未向管轄地方法院聲明異議，或其聲明異議經法院裁定確定，而不依裁
    決或裁定繳納罰鍰者，按其罰鍰數額，易處吊扣汽車牌照或駕駛執照一個月至三
    個月；不依期限繳送汽車牌照或駕駛執照者，吊銷其汽車牌照或駕駛執照。此類
    吊扣或吊銷駕駛執照之處分，條文既明定為「易處」，自屬罰鍰之替代，駕駛人
    受此類吊扣或吊銷駕駛執照之處分，僅係無法繳納罰鍰，並無前述對交通安全或
    他人生命財產造成重大危害或有重大危害之虞之行為，應無一併吊扣或吊銷其各
    級車類駕駛執照之必要。換言之，倘駕駛人繳納罰鍰，則無庸吊扣或吊銷任何駕
    駛執照；若無資力繳納，則吊扣或吊銷其所有各級車類駕駛執照。若依此解釋方
    式，將使不同違規事實最終同受公路主管機關相同之處分，此顯與平等原則相違
    ，其不當之處至為明顯，故就此應作「目的性限縮」解釋，應認駕駛人受易處吊
    扣或吊銷駕駛執照之處分者，並無道路交通管理處罰條例第六十八條之適用。是
    持小型車駕駛執照之駕駛人因違反道路交通管理相關法令，遭主管機關裁處罰鍰
    而不繳納，致受易處吊扣或吊銷駕駛執照處分者，其依道路交通安全規則第六十
    一條第四款所取得之駕駛輕型機車之資格並未一併遭吊扣或吊銷，仍得駕駛輕型
    機車，並未違反道路交通管理處罰條例第二十一條第一項第七款之規定。因認異
    議人於小型車駕駛執照易處吊扣期間，仍得駕駛輕型機車，並未違反道路交通管
    理處罰條例第二十一條第一項第七款之規定，從而裁定將原處分撤銷，另為異議
    人不罰之諭知。
三、抗告人抗告意旨則略以：原裁定所持之法律見解，抗告人雖充分予以尊重，惟原
    裁定為異議人不罰之裁定，茲事體大，影響所及，不啻將現形道路交通管理處罰
    條例第二十一條第一項第七款、同條第四項及第六十八條之規定形同具文，且有
    割裂第六十五條第一項第三款之易處吊扣或吊銷駕駛執照處分，與同條例其他條
    文規定之吊扣或吊銷駕駛執照處分，強為「目的性限縮」解釋區分，恐造成行政
    機關基層人員無所適從。依道路交通安全規則第六十一條規定，持有小型車駕駛
    執照者，固得駕駛輕型機車。惟如經處分吊扣或吊銷駕駛執照時，其原所憑藉允
    准之駕駛小型車及輕型機車許可憑證，則同受剝奪，均有道路交通管理處罰條例
    第六十八條之適用，實務上較符合行政程序法第六條規定，對於該類駕駛人並無
    差別待遇之處。又駕駛人受易處吊扣或吊銷駕駛執照之處分者，非惟有道路交通
    管理處罰條例第六十八條之適用，如其被吊銷駕駛執照時，並受同條例第六十七
    條第三項規定限制，一年內不得考領駕駛執照。實務上並無針對受處分人資力能
    力之考量，而係以該處分生效時間為準據。又為避免違規行為人率以此為脫免罰
    鍰之手段，基此本（九十一）年九月新修正施行之道路交通管理處罰條例第三十
    五條，特增定第六項規定就違反該條第一項至第三項規定者，不得依第六十五條
    第一項第三款規定易處吊扣駕駛執照，以資遏阻酒後駕車又規避繳納罰鍰之歪風
    。證諸歷年來於實務上，持有職業駕駛執照者，鮮少有易處吊扣處分，即可充分
    說明道路交通管理處罰條例第六十五條規定，並非為有無資力而設之不公平條款
    ，實係第六十八條規定發揮其限制功能，使職業駕駛人不敢輕易接受易處吊扣處
    分。原裁定未能體察及此，而就異議人於吊扣小型車駕駛執照期間，再次駕駛輕
    型機車之行為，忽視第六十八條明文規定之外，強為區分其所持有駕駛車類之不
    同，將抗告人之原處分撤銷，而為異議人不罰之裁定，抗告人不能干服。又有關
    現行道路交通管理處罰條例第六十八條規定之妥洽與否，係屬立法者之考量權限
    ，而主管機關基於行政裁量權所為之釋示，基層機關並無權置喙。又考量現行該
    條例並無明文區分各本條規定之吊扣或吊銷處分與易處吊扣或吊銷處分不同，交
    通部自無從超越法律規定而另為不同之釋示，就此而言，原裁定似有超乎立法旨
    意。況本案異議人並未憑其持有之小型車駕駛執照，免考請領輕型機車駕駛執照
    ，則其吊扣期間另行駕駛輕型機車之行為，亦屬駕駛車輛未隨身攜帶駕駛執照之
    違規，應依該條例第二十五條第三款規定，處新臺幣三百元以上六百元以下罰鍰
    ，而非如原裁定之不罰。故對於已依規定持有小型車駕駛執照，免考請領輕型機
    車駕駛執照者，如未帶駕駛執照駕車，應受該條例第二十五條第三款規定之處罰
    ，而未依規定持有小型車駕駛執照，免考請領輕型機車駕駛執照者，反而其駕駛
    輕型機車不罰，豈非更不公平? 為此不服原審裁定，爰依法提起抗告等語。
四、經查異議人於原考領之普通小型車駕駛執照吊扣期間，於九十一年四月七日十一
    時十分許，在臺南縣新營市○○路一０五號處，因騎乘車牌ＱＳ五—九八二號輕
    型機車，搭載未戴安全帽之後座乘客，為警開單舉發，並經抗告人於九十一年四
    月二十三日裁決處罰新臺幣九千元，及吊銷駕駛執照等情，此有臺南縣警察局南
    縣警交字第Ｍ00000000號舉發違反道路交通管理事件通知單影本、及嘉
    義區監理所嘉監新違字第七三─0000000號裁決書正本各一紙，附於原審
    卷足稽。原審認道路交通管理處罰條例及道路交通安全規則，對於持小型車駕駛
    執照駕駛輕型機車之駕駛人未設任何特別限制，與考領輕型機車駕駛執照之駕駛
    人完全相同，又認基於行政機關對於其性質為不利於人民之裁量性行政處分，其
    構成要件及法律效果應受法律或法律具體授權之明確性拘束，限制其為效力擴張
    之解釋，並就道路交通管理處罰條例第六十八條為目的性限縮之解釋，而認異議
    人之小型車駕照雖遭吊扣，然其於道路交通安全規則第六十一條第四款所取得駕
    駛輕型機車之資格，仍有效存在，依然得駕駛輕型機車，並未違反道路交通管理
    處罰條例第二十一條第一項第七款之規定等由，裁定將抗告人之原處分撤銷，另
    為異議人不罰之諭知，固非無見。惟按汽車駕駛執照為駕駛汽車之許可憑證，由
    駕駛人向公路監理機關申請登記，考驗及格後發給之；又汽車駕駛人取得高一級
    車類之駕駛資格者，應換發駕駛執照，並准其駕駛較低級車類之車輛，已領有小
    型車駕駛執照者，得駕駛輕型機器腳踏車；道路交通安全規則第五十條第一項、
    第六十一條第一項第四款，分別定有明文。目前公路監理作業實務上，如駕駛人
    已考領有汽車駕駛執照而無重型或輕型機車駕照，欲申請輕型機車駕照者，得憑
    其有效汽車駕駛執照，免考申領輕型機車駕駛執照，則已取得小型車駕駛執照者
    ，得以其小型車駕駛執照，作為駕駛輕型機車之許可憑證，實務上領有小型車駕
    駛執照之駕駛人，駕駛輕型機車時，並不被認定為無照駕駛，故領有小型車駕駛
    執照之駕駛人，與考領輕型機車駕駛執照之駕駛人並無差異，該駕駛輕型機車之
    資格，係附屬於可合法駕駛小型車之資格下。且按道路交通管理處罰條例第二十
    一條第一項第七款、第四項，僅明定汽車駕駛人於「駕駛執照吊扣期間駕車」者
    ，處新臺幣六千元以上一萬二千元以下罰鍰，並當場禁止其駕駛及扣留其車輛牌
    照，並吊銷其駕駛執照等字樣，並無區分係駕駛小型車或駕駛輕型機車，則行為
    人若因駕駛小型車違規之行為而遭吊扣駕照，是否當然會影響行為人亦喪失駕駛
    輕型機車之資格，易言之，異議人於小型車駕駛執照遭吊扣期間，其駕駛輕型機
    車之資格是否即遭限制，是否不受小型車駕駛執照遭吊扣之影響，已非無探究餘
    地。且交通部六十二年四月六日交路（六二）字第二六一０六號函示：「汽車駕
    駛人受吊扣或吊銷駕駛執照處分時，吊扣或吊銷其持有各級車類之駕駛執照，不
    包括機器腳踏車駕駛執照在內」，限縮道路交通理處罰條例第六十八條規定，而
    對違規遭吊扣駕照之駕駛人為有利之解釋，已經交通部於七十五年五月二十一日
    ，修正增定道路交通管理處罰條例第六十八條之規定，予以明文規定。再參諸交
    通部九十年十一月二十日交路九十字第六０六三一一九號函，及同年月二十八日
    交路九十字第０六五九八七號函，釋示有關駕駛人所領用小型車以上駕駛執照吊
    扣期間，未領有機車駕駛執照，騎乘中型或輕型機車交通違規，應如何裁罰之說
    明，既亦明確揭示該違規應依道路交通管理處罰條例第二十一條第一項第七款處
    罰，並依同條第四項吊銷其原吊扣之小型車以上駕駛執照在案。雖法官於審判時
    應就具體案情，依獨立確信之判斷，認定事實，適用法律，不受行政機關函釋之
    拘束，乃屬當然；然原審就領用小型車以上駕駛執照吊扣期間，未領有機車駕駛
    執照，而騎乘輕型機車，應不受限制之見解，既與交通部上開二函示之見解相左
    ，並排除適用道路交通管理處罰條例第六十八條，吊銷駕駛人原吊扣之小型車駕
    駛執照之規定，亦有可議。又道路交通安全規則第六十一條，僅規定領有小型車
    駕駛執照者，得駕駛輕型機器腳踏車，非謂亦取得駕駛輕型機車之資格，則異議
    人於小型車駕駛執照遭吊扣之期間內，既未持有任何機車駕駛執照，亦未據該小
    型車駕駛執照，至監理機關依規定申領輕型機車駕駛執照，則其在小型車駕駛執
    照遭吊扣之期間內，另行駕駛輕型機車之行為，是否該當駕駛車輛未隨身攜帶駕
    駛執照之違規，應依道路交通管理處罰條例第二十五條第三款規定，處新臺幣三
    百元以上六百元以下罰鍰，而非如原裁定之不罰，仍同堪再予審酌，否則對於已
    依規定持有小型車駕駛執照，免考請領輕型機車駕駛執照者，如未帶駕駛執照駕
    車，應受該條例第二十五條第三款規定之處罰，而未依規定持有小型車駕駛執照
    ，免考請領輕型機車駕駛執照者，反而於駕駛輕型機車時不罰，豈非事理之不平
    。綜上移送機關提起抗告，指摘原裁定不當，尚非全然無理由，應由本院將原裁
    定撤銷，發回原審再詳加調查審認，更為妥適之裁定，以昭折服。
五、據上論斷，應依道路交通案件處理辦理辦法第二十六條，刑事訴訟法第四百十三
    條，裁定如主文。
中      華      民      國    九十二    年      一      月      九      日
                                  臺灣高等法院臺南分院刑事第二庭
                                      審判長法官  游  明  仁
                                            法官  蘇  重  信
                                            法官  林  永  茂
右正本證明與原本無異。
不得再抗告。
                          法院書記官  劉  岳  文
中      華      民      國    九十二    年      一      月      九      日


司法院資訊處製作；財團法人民間司法改革基金會備份。
